---
title: "Formula"
author: "Cristóbal Belmar Osorio"
date: "2024-10-28"
output: html_document
---

```{r setup, include=FALSE}
knitr::opts_chunk$set(echo = TRUE)
library(qcc)
```

## Ejemplo de Carta $R$
```{r warning=FALSE}
# Crear la carta R
xbar_data <- matrix(c(5, 6, 4, 5, 7, 6, 5, 8, 7, 6,5, 6, 4, 5, 7, 6, 5, 8, 7, 6,5, 6, 4, 5, 7, 6, 5, 8, 7, 6,1, 3, 2, 0, 1,6,10,4,2,1,11,14,20,16,15), ncol  = 5)
r_chart <- qcc(data  = xbar_data, type = "R")

```

## Ejemplo de Carta $S$
```{r warning=FALSE}
# Crear la carta S
s_chart <- qcc(data = xbar_data, type = "S")


```

## Ejemplo de Carta $P$

```{r message=FALSE, warning=FALSE}
# Cargar la librería qcc
library(qcc)

# Datos de ejemplo: proporción de defectos en 10 muestras
n <- c(10, 50, 50, 50, 50,50, 50, 50, 50, 50,50, 50, 100, 80, 90)  # tamaño de cada muestra
x <- c(1, 3, 2, 0, 1,6,10,4,2,1,11,14,20,16,15)       # número de defectos
datos<-data.frame(x,n)

# Crear la carta p
p_chart <- qcc(data= x, type = "p",sizes = n)
```

## Ejemplo de Carta $NP$

```{r warning=FALSE}
# Datos de ejemplo: número de defectos en 10 muestras
n_np <- rep(50, 10)  # tamaño constante de la muestra
x_np <- c(1, 3, 2, 0, 1, 4, 2, 1, 3, 2)  # número de defectos

# Crear la carta np
np_chart <- qcc(data = x_np, type = "np", sizes = n_np)


```

## Ejemplo de Carta $C$

```{r warning=FALSE}
# Datos de ejemplo: número de defectos en diferentes unidades
x_c <- c(2, 5, 3, 0, 1, 2, 4, 5, 1, 3)  # número de defectos por unidad

# Crear la carta c
c_chart <- qcc(data = x_c, type = "c")

```

## Ejemplo de Carta $U$

```{r warning=FALSE}
# Datos de ejemplo: número de defectos por unidad en diferentes muestras
x_u <- c(2, 5, 3, 0, 1, 2, 4, 5, 1, 3)  # número de defectos
n_u <- c(100, 100, 100, 100, 100, 100, 100, 100, 100, 100)  # tamaño de cada muestra

# Crear la carta u
u_chart <- qcc(data  = x_u, type = "u",sizes = n_u)
```

## Diagrama de pareto:

```{r warning=FALSE}
defect = c("Defecto A", "Defecto B", "Defecto C", "Defecto D", "Defecto E")
frequencya = c("defecto A"=30, "defecto B"=20,"defecto C"= 25,"defecto D"= 15,"defecto E"= 10)

pareto.chart(data = frequencya)
```

### **Otra forma de diagrama de pareto:**

```{r message=FALSE, warning=FALSE}
# Cargar las librerías necesarias
library(ggplot2)
library(dplyr)

# Datos de ejemplo: tipos de defectos y sus frecuencias
data <- data.frame(
  defect = c("Defecto A", "Defecto B", "Defecto C", "Defecto D", "Defecto E"),
  frequency = c(30, 20, 25, 15, 10)
)

# Calcular el porcentaje acumulado
data <- data %>%
  arrange(desc(frequency)) %>%
  mutate(cumulative = cumsum(frequency),
         percentage = cumulative / sum(frequency) * 100)

# Crear el diagrama de Pareto
ggplot(data, aes(x = reorder(defect, -frequency), y = frequency)) +
  geom_bar(stat = "identity", fill = "blue") +
  geom_line(aes(y = cumulative), group = 1, color = "red", size = 1) +  # Usar 'cumulative' para la línea
  geom_point(aes(y = cumulative), color = "red", size = 3) +  # Usar 'cumulative' para los puntos
  scale_y_continuous(sec.axis = sec_axis(~., name = "Porcentaje acumulado")) +
  labs(title = "Diagrama de Pareto",
       x = "Tipo de defecto",
       y = "Frecuencia",
       caption = "Fuente: Datos simulados") +
  theme_minimal() +
  scale_y_continuous(name = "Frecuencia", 
                     sec.axis = sec_axis(~ ./sum(data$frequency) * 100, 
                                         name = "Porcentaje acumulado"))

```

## Diagrama de tallo y hoja

```{r message=FALSE, warning=FALSE}
data(pistonrings)
attach(pistonrings)
stem(diameter) # Hay que tener cuidado, a veces la entrega mal
```

## Diagrama de Causa y Efecto

```{r warning=FALSE}
library(qcc)
# Se pueden poner más causas, pero si se ponen más efectos, se solapan
cause.and.effect( 
  cause = 
    list(
      Maquinaria = c("Equipos"   , "Fallos"),
      Personal   = c("Ausencia"  , "Rotación"),
      Materiales = c("Perdidas"  , "Merma"),
      Medicion   = c("Lecturas"  , "Estabilidad"),
      Metodos    = c("Protocolos", "Actividades"),
      Ambiente   = c("Limpieza"  , "Espacios")),
  
  effect = c("Dispersion en mediciones")
  )
```

## Modificaciones cartas de control

```{r warning=FALSE}
data(pistonrings)
attach(pistonrings)

# hacer grupos
diameter <- qcc.groups(diameter, sample)
############################################################################
############################   Modificaciones   ############################
############################################################################

# añadir límites con sigma = 2
q <- qcc(diameter[1:25,], type="xbar", newdata=diameter[26:40,], plot=FALSE)
(warn.limits <- limits.xbar(q$center, q$std.dev, q$sizes, 2))
plot(q, restore.par = FALSE)
abline(h = warn.limits, lty = 3, col = "blue")


# Cambio de parámetros
qcc(diameter[1:25,], type="xbar", newdata=diameter[26:40,], nsigmas=2)
qcc(diameter[1:25,], type="xbar", newdata=diameter[26:40,], confidence.level=0.99)

# newdata para ampliar la carta con nuevos datos
qcc(diameter[1:25,], type="xbar", newdata=diameter[26:40,])
```


## Carta R movil

```{r warning=FALSE}
# Datos de viscosidad de los lotes
Cc <- c(33.75, 33.05, 34.00, 33.81, 33.46, 34.92, 33.68, 33.27, 
                33.49, 32.20, 33.62, 33.00, 33.54, 33.12, 33.84)
shapiro.test(Cc)
#Según tabla tenemos:
A <- 1.88
d2 <- 1.128
D3 <- 0
D4 <- 3.267

#promedios y rangos
rangos <- abs((head(Cc, -1) - tail(Cc, -1)))
prom_rangos <- mean(rangos)


# Calculando límites de rangos móviles
rango_movil_L_superior <- prom_rangos*D4
rango_movil_media <- prom_rangos
rango_movil_L_inferior <- D3

plot(rangos, type = "o",
     ylim = c(rango_movil_L_inferior-1,rango_movil_L_superior+1), 
     pch = 16, col = "blue", 
     main = "Carta de Rangos Móviles para\n Observaciones Individuales", 
     ylab = "",
     xlab = "")

abline(h=rango_movil_L_superior, col = "red",lwd = 2,lty = 2)
abline(h=rango_movil_media, col = "green",lwd = 2,lty = 2)
abline(h=rango_movil_L_inferior, col = "red",lwd = 2,lty = 2)


text(x = 1:length(rangos)+0.5, y = rangos, labels = round(rangos,1), pos = 3, col = "black",cex= 0.625)

text(x = length(Cc)/2, y = c(rango_movil_L_superior,rango_movil_L_inferior-0.2), labels = c("LCS","LCI"), pos = 3, col = "black",cex= 0.625)

text(x = length(Cc)/2, y = c(rango_movil_L_superior*1.05,rango_movil_L_inferior-0.35), labels = round(c(rango_movil_L_superior,rango_movil_L_inferior),3), pos = 3, col = "black",cex= 0.625)

```

## Cartas Medias moviles

```{r}
library(ggplot2)
# Generación de datos de ejemplo
set.seed(123)
datos <- rnorm(30, mean = 50, sd = 2)  # 30 observaciones individuales

# Tamaño de la muestra para el rango móvil
w <- 2
# Calcular los rangos móviles para cada par de observaciones consecutivas
rangos_moviles <- abs(diff(datos, lag = w))

# Calcular el rango móvil promedio (según la fórmula de la imagen)
rango_movil_promedio <- sum(rangos_moviles) / (length(datos) - (w + 1))
media_datos <- mean(datos)
# Factor A2 para n = 2
A2 <- 1.88

# Límites de control para la carta de medias móviles
LCS_mm <- media_datos + A2 * rango_movil_promedio
LCI_mm <- media_datos - A2 * rango_movil_promedio

# Crear un data frame para el gráfico de medias móviles
df_mm <- data.frame(
  Observacion = 1:length(datos),
  Valores = datos,
  FueraLimite = ifelse(datos > LCS_mm | datos < LCI_mm, "Fuera de Límite", "Dentro de Límite")
)

# Gráfico de medias móviles con límites de control y puntos fuera de límite en color diferente
ggplot(df_mm, aes(x = Observacion, y = Valores)) +
  geom_line(color = "blue") +
  geom_point(aes(color = FueraLimite), size = 3) +
  geom_hline(yintercept = media_datos, color = "green", linetype = "dashed") +
  geom_hline(yintercept = LCS_mm, color = "red", linetype = "dashed") +
  geom_hline(yintercept = LCI_mm, color = "red", linetype = "dashed") +
  geom_text(data = subset(df_mm, FueraLimite == "Fuera de Límite"),
            aes(label = Observacion), vjust = -1, color = "red", size = 3.5) +
  labs(title = "Carta de Medias Móviles", y = "Valores") +
  scale_color_manual(values = c("Dentro de Límite" = "blue", "Fuera de Límite" = "red")) +
  theme_test()

```


## Cartas cusum

La carta CUSUM (Cumulative Sum Control Chart) es una herramienta de control estadístico usada para monitorear cambios pequeños en la media y la variabilidad de un proceso.

**Para la media**: Suma acumulativamente las desviaciones respecto a una media objetivo, lo que permite detectar cambios sutiles en la tendencia del proceso.\newline
**Para la variabilidad**: Monitorea cambios en la dispersión de los datos, alertando sobre variaciones inusuales en la consistencia del proceso.\newline

Las cartas CUSUM deben cumplir ciertos supuestos los cuales son:

Para realizar este tipo de carta, antes debe de cumplir los siguientes supuestos:

- Normalidad en los datos.
- Independencia de las observaciones.
- Desviación conocida o una estimación.
- Media conocida o estimación.
- Cartas de Shewart bajo control.
     



## Ejemplo de Carta *Cusum para la media*


```{r}

# Simular datos de rendimiento de trigo
set.seed(123)
n_semanas <- 100            
media_estable <- 3          
desviacion <- 0.5           

rendimiento_estable <- rnorm(60, mean = media_estable, sd = desviacion)
media_disminuida <- 2.5      
rendimiento_bajo <- rnorm(40, mean = media_disminuida, sd = desviacion)

rendimiento_datos <- c(rendimiento_estable, rendimiento_bajo)

# Aplicar carta CUSUM
cusum_rendimiento <- cusum(rendimiento_datos,
                           center = media_estable,
                           std.dev = desviacion,
                           decision.interval = 5,
                           se.shift = 0.5,
                           title="CUSUM para el rendimiento de cosechas de trigo")
```





## Ejemplo de Carta *Cusum para la variabilidad*

```{r}
# Fijar semilla para la reproducibilidad
set.seed(123)

# Simular datos
# Primeros 30 datos con desviación estándar de 2 ohmios
resistencias_1 <- rnorm(30, mean = 100, sd = 2)

# Últimos 20 datos con desviación estándar de 4 ohmios
resistencias_2 <- rnorm(20, mean = 100, sd = 4)

# Combinar las dos series
resistencias_totales <- c(resistencias_1, resistencias_2)

resistencia_estandarizada<-(resistencias_totales-(mean(resistencias_totales)))/sd(resistencias_totales)

resistencia_varia<-(abs(resistencia_estandarizada)-0.822)/0.349
# Crear grupos de tamaño 1 para análisis de variabilidad
grupo_resistencias <- matrix(resistencia_varia, ncol = 1)

# Generar la carta de control CUSUM de variabilidad (monitorizando la desviación estándar)
# Supongamos que el valor de referencia de la desviación estándar es 2 ohmios
cusum_variabilidad <- cusum(grupo_resistencias,
                            sizes = 1, target = 100,
                            std.dev = 2, decision.interval = 5,
                            se.shift = 1,title="CUSUM de Variabilidad para la Producción de Resistencias")

# Mostrar el gráfico CUSUM de variabilidad
plot(cusum_variabilidad,title="CUSUM de Variabilidad para la Producción de Resistencias")
```

## Capacidad

```{r}

# Generación de datos de ejemplo para una carta X-barra
set.seed(123)
datos <- matrix(rnorm(100, mean = 10, sd = 1), ncol = 5)  # 20 subgrupos de tamaño 5

# Creación de la carta X-barra
xbar_chart <- qcc(datos, type = "xbar", title = "Carta X-barra")

# Evaluación de la capacidad del proceso
# Definimos límites de especificación inferior y superior (LSL y USL)
LSL <- 8  # Límite de especificación inferior
USL <- 12 # Límite de especificación superior

# Cálculo de la capacidad del proceso
capacidad <- process.capability(xbar_chart, spec.limits = c(LSL, USL))

# Imprimir resultados
capacidad
```
